---
title: "PEC1"
author: "Angel Ignacio Perez Samtiago"
date: "2024-11-05"
output: html_document
---

```{r setup, include=FALSE}
knitr::opts_chunk$set(echo = TRUE)
```

# 1: Preparación del entorno de trabajo

Comenzaremos instalando y cargando las librerías necesarias. Para ello, ejecutaremos el siguiente código en R:

```{r}
# Instalación de BiocManager si no está instalado
if (!requireNamespace("BiocManager", quietly = TRUE))
    install.packages("BiocManager")

# Instalación de las librerías necesarias
BiocManager::install(c("SummarizedExperiment", "readxl", "tidyverse", "mixOmics"))

# Carga de las librerías
library(SummarizedExperiment)
library(readxl)
library(tidyverse)
library(mixOmics)

```

Este código instalará y cargará las librerías SummarizedExperiment para manejar datos ómicos, readxl para leer archivos Excel, tidyverse para manipulación y visualización de datos, y mixOmics para análisis multivariantes.

# 2: Carga y exploración inicial del dataset

Descargaremos el archivo GastricCancer_NMR.xlsx y lo guardaremos en nuestro directorio de trabajo. Luego, cargaremos las hojas de datos y picos:

```{r}
# Definimos la ruta completa al archivo Excel
raw_dataset <- "~/Analisis_Omicos/metaboData/Datasets/2023-CIMCBTutorial/GastricCancer_NMR.xlsx"

# Leemos las hojas 'Data' y 'Peak'
data <- read_excel(raw_dataset, sheet = "Data")
peak <- read_excel(raw_dataset, sheet = "Peak")

# Exploramos las primeras filas de cada tabla
head(data)
head(peak)


```
Este código nos permitirá visualizar las primeras filas de las tablas de datos y picos, facilitando la comprensión de su estructura.

# 3: Creación del objeto SummarizedExperiment

Para crear un objeto SummarizedExperiment, necesitamos una matriz de expresión, información de las filas (metabolitos) y de las columnas (muestras). Procederemos de la siguiente manera:

```{r}
# Convertimos las columnas de metabolitos en una matriz de expresión
# (filas: muestras; columnas: metabolitos)
expression_matrix <- as.matrix(data[, 5:ncol(data)]) 
rownames(expression_matrix) <- data$SampleID  # Usamos la primera columna de 'data' como nombres de fila
colnames(expression_matrix) <- peak$Name  # Usamos la columna 'Name' de 'peak' como nombres de columna

# Creamos los metadatos de las muestras (row_metadata) desde 'Data'
row_metadata <- data[, 1:4]  # Seleccionamos las primeras 4 columnas
rownames(row_metadata) <- row_metadata$SampleID  # Usamos la primera columna como nombres de fila
row_metadata <- row_metadata[, -1]  # Eliminamos la primera columna ya que es redundante

# Creamos los metadatos de los metabolitos (col_metadata) desde 'Peak'
col_metadata <- peak[, c("Name", "Label")]  # Seleccionamos columnas relevantes
rownames(col_metadata) <- col_metadata$Name  # Usamos 'Name' como nombres de fila
col_metadata <- col_metadata[, -1]  # Eliminamos la columna 'Name' ya que está en los nombres de fila

# Creamos el objeto SummarizedExperiment
se_object <- SummarizedExperiment(
  assays = list(counts = expression_matrix),
  rowData = row_metadata,  # Metadatos de las muestras
  colData = col_metadata   # Metadatos de los metabolitos
)

# Verificamos el contenido del objeto SummarizedExperiment
se_object

```
## Exploración inicial de los datos

# 1: Resumen de la matriz de expresión

Primero, examinamos las estadísticas descriptivas de los valores en la matriz de expresión (counts):

```{r}
# Resumen estadístico básico de la matriz de expresión
summary(assay(se_object, "counts"))

```
Esto proporciona información como mínimos, máximos, medianas, etc., de los valores de metabolitos en las muestras.

# 2: Estadísticas sobre los metadatos de las muestras

```{r}
# Distribución de las clases de las muestras
table(rowData(se_object)$Class)

```
Esto mostrará la cantidad de muestras en cada clase (QC, GC, BN, HE)

# 3: Visualización de datos faltantes

Podemos visualizar los datos faltantes en la matriz de expresión para entender mejor su calidad. Utilizamos un gráfico de calor de datos faltantes:

```{r}
# Instalar y cargar librería naniar si no está disponible
if (!requireNamespace("naniar", quietly = TRUE)) {
    install.packages("naniar")
}
library(naniar)

# Visualización de datos faltantes
library(ggplot2)
gg_miss_var(as.data.frame(assay(se_object, "counts")), show_pct = TRUE)

```


```{r}
# Extraemos las columnas relevantes de peak
rsd <- peak$QC_RSD
perc_missing <- peak$Perc_missing

# Filtramos los metabolitos que cumplen ambos criterios
indices_validos <- which(rsd < 20 & perc_missing < 10)
peak_table_clean <- peak[indices_validos, ]

# Actualizamos la matriz de expresión con los metabolitos válidos
metabolitos_finales <- peak_table_clean$Name
expression_matrix_final <- expression_matrix[, metabolitos_finales]


```

## Data Cleaning

```{r}
# Filtramos los metadatos de los metabolitos (colData) con los metabolitos válidos
col_metadata_final <- peak_table_clean

# Creamos un nuevo objeto SummarizedExperiment con los datos filtrados
se_object_filtrado <- SummarizedExperiment(
  assays = list(counts = expression_matrix_final),
  rowData = rowData(se_object),
  colData = col_metadata_final
)

# Mostramos el número de picos restantes
cat("Número de peaks restantes:", ncol(assay(se_object_filtrado, "counts")), "\n")

```
## Normalización

```{r}
# Transformación logarítmica de la matriz de expresión
expression_matrix_normalizada <- log2(assay(se_object_filtrado, "counts") + 1)

# Actualizamos el objeto SummarizedExperiment con los datos normalizados
se_object_normalizado <- SummarizedExperiment(
  assays = list(counts = expression_matrix_normalizada),
  rowData = rowData(se_object_filtrado),
  colData = colData(se_object_filtrado)
)

# Verificamos un resumen de los datos normalizados
summary(assay(se_object_normalizado, "counts"))

```


```{r}
# Verificamos si hay valores faltantes o infinitos
any(is.na(expression_matrix_normalizada))  # Valores NA
any(is.infinite(expression_matrix_normalizada))  # Valores Inf

```

```{r}
# Creamos una lista de los nombres de los metabolitos
peaklist <- colnames(assay(se_object_filtrado, "counts"))

# Extraemos los valores de los metabolitos de los datos limpios
X <- assay(se_object_filtrado, "counts")

# Transformamos los valores utilizando log2
Xlog <- log2(X + 1)

# Escalamos los datos para normalizar la varianza
Xscale <- scale(Xlog)

# Imputamos los valores faltantes utilizando el método k-NN con 3 vecinos

# Instalamos el paquete impute desde Bioconductor
BiocManager::install("impute")

# Cargamos el paquete
library(impute)
Xknn <- impute.knn(Xscale, k = 3)$data

# Realizamos el análisis PCA con la matriz de datos imputados
pca <- prcomp(Xknn, scale. = FALSE)

# Visualizamos los resultados del PCA, coloreando por clase y tipo de muestra
if (!requireNamespace("ggfortify", quietly = TRUE)) install.packages("ggfortify")
library(ggfortify)

autoplot(pca, data = as.data.frame(rowData(se_object_filtrado)),
         colour = "Class", shape = "SampleType") +
    labs(title = "Evaluación de calidad: PCA de los metabolitos",
         x = "Componente Principal 1",
         y = "Componente Principal 2") +
    theme_minimal()

```


```{r}
# Gráfico PCA coloreado por SampleType
pca_plot_sampletype <- autoplot(pca, data = as.data.frame(rowData(se_object_filtrado)),
         colour = "SampleType") +
    labs(title = "PCA: Coloreado por tipo de muestra",
         x = "Componente Principal 1",
         y = "Componente Principal 2") +
    theme_minimal()

# Gráfico PCA coloreado por Class
pca_plot_class <- autoplot(pca, data = as.data.frame(rowData(se_object_filtrado)),
         colour = "Class") +
    labs(title = "PCA: Coloreado por clase biológica",
         x = "Componente Principal 1",
         y = "Componente Principal 2") +
    theme_minimal()

# Mostramos ambos gráficos
pca_plot_sampletype
pca_plot_class

```


####


``{r}
# Filtramos las filas para incluir solo GC y HE
data_gc_he <- rowData(se_object_filtrado)[rowData(se_object_filtrado)$Class %in% c("GC", "HE"), ]
samples_gc_he <- rownames(data_gc_he)

# Filtramos la matriz de expresión para las muestras seleccionadas
X_gc_he <- assay(se_object_filtrado, "counts")[samples_gc_he, ]
groups_gc_he <- rowData(se_object_filtrado)$Class[samples_gc_he]



```{r}
# Filtramos las filas para incluir solo GC y HE
data_gc_he <- as.data.frame(rowData(se_object_filtrado))  # Aseguramos que sea un data.frame
data_gc_he <- data_gc_he[data_gc_he$Class %in% c("GC", "HE"), ]  # Filtramos las clases GC y HE

# Verificamos si hay muestras seleccionadas
if (nrow(data_gc_he) == 0) {
  stop("No se encontraron muestras de las clases 'GC' o 'HE'. Verifica los datos.")
}

# Identificamos las muestras seleccionadas
samples_gc_he <- rownames(data_gc_he)

# Filtramos la matriz de expresión para estas muestras
X_gc_he <- assay(se_object_filtrado, "counts")[samples_gc_he, , drop = FALSE]  # drop = FALSE asegura una matriz si hay una sola muestra

# Extraemos las clases asociadas a estas muestras
groups_gc_he <- data_gc_he$Class  # Usamos el data.frame filtrado


```



```{r}
# Función para realizar pruebas estadísticas univariantes
univariate_stats <- function(data, groups, parametric = TRUE) {
  stats <- apply(data, 2, function(x) {
    # Dividimos los valores según el grupo
    group1 <- x[groups == "GC"]
    group2 <- x[groups == "HE"]
    
    # Calculamos estadísticas básicas
    mean1 <- mean(group1, na.rm = TRUE)
    mean2 <- mean(group2, na.rm = TRUE)
    p_missing1 <- sum(is.na(group1)) / length(group1) * 100
    p_missing2 <- sum(is.na(group2)) / length(group2) * 100
    
    # Prueba estadística (paramétrica o no paramétrica)
    if (parametric) {
      ttest <- t.test(group1, group2)
      p_value <- ttest$p.value
    } else {
      wilcox <- wilcox.test(group1, group2)
      p_value <- wilcox$p.value
    }
    
    # Normalidad (Shapiro-Wilk)
    shapiro1 <- if (length(group1) >= 3) shapiro.test(group1)$p.value else NA
    shapiro2 <- if (length(group2) >= 3) shapiro.test(group2)$p.value else NA
    
    # Creamos una fila con los resultados
    c(
      mean_GC = mean1, mean_HE = mean2,
      p_missing_GC = p_missing1, p_missing_HE = p_missing2,
      p_value = p_value,
      shapiro_GC = shapiro1, shapiro_HE = shapiro2
    )
  })
  
  # Convertimos los resultados a un data.frame
  as.data.frame(t(stats))
}



# Verificamos el contenido de groups_gc_he
unique(groups_gc_he)

# Contamos las muestras en cada grupo
table(groups_gc_he)

# Resumen de la matriz X_gc_he
summary(X_gc_he)

# Verificamos si hay filas o columnas completamente vacías
rowSums(is.na(X_gc_he))
colSums(is.na(X_gc_he))

# Generamos la tabla de estadísticas
stats_table <- univariate_stats(X_gc_he, groups_gc_he, parametric = TRUE)

print(stats_table)

```

